【裁判字號】    92,台上,2106
【裁判日期】    920417
【裁判案由】    違反貪污治罪條例
【裁判全文】
最高法院刑事判決                              九十二年度台上字第二一０六號
    上  訴  人  甲○○
                乙○○
右上訴人等因違反貪污治罪條例案件，不服台灣高等法院中華民國九十一年八月十三
日第二審更審判決（八十九年度上更(二)字第一一五四號，起訴案號：台灣桃園地方法
院檢察署八十四年度偵字第四二二、五四０、九六五號），提起上訴，本院判決如左
：
    主  文
原判決關於甲○○、乙○○部分撤銷，發回台灣高等法院。
    理  由
本件原判決認定一上訴人甲○○係交通部民用航空局中正國際航空站（下稱中正航空
站）同仁福利促進委員會所設行李寄存倉庫（以下稱關棧）之服務員，負責櫃臺接受
旅客行李（物品）之寄存、保管、提取及配合海關查驗等作業，為受公務機關委託承
辦公務之人員。乙○○係該中正航空站之航務組航務員，職司中正國際機場管制區內
飛機之放行、飛機停放位置之排定及機場管制區內工作人員之汽車駕照路考等業務，
為依據法令從事於公務之人員。二人均配有工作證，可任意進出中正機場管制區（下
稱管制區），乙○○且配有航務組所有之一部無照公務車代步，但均不得為旅客運帶
物品出關。甲○○因職務關係，明知旅客寄存關棧之行李，係採憑證取物制度，若寄
存行李之物主欲將行李提領入境，須先至關稅局行李處理課完稅後才能領出，有管制
區工作證者，單憑旅客寄存貨物存條（下稱存關條），即可為物主領取寄存關棧之行
李。而中正航空站航務員所駕駛之公務車或其他單位之公務車均可自由進出管制區，
自關棧所提領之行李，即有機會利用渠等以駕駛公務車運出管制區，以規避財政部台
北關稅局人員之檢查。甲○○與乙○○遂共同基於概括犯意之聯絡而為：(一)自民國（
下同）八十二年七、八月間（起訴書誤載為八十三年六月間）某日起，甲○○獲悉同
案被告邵天福（業經判處有期徒刑一年）係自國外攜帶商品返台販售之商人（即俗稱
之單幫客），即與邵天福約定每箱支付新台幣（下同）六千元、八千元、一萬元不等
之賄款，伊即可自關棧為其將存關之行李帶出管制區，不須經海關檢驗、課稅，對於
違背職務之行為向邵天福要求賄賂。邵天福認有厚利可圖，即予應允，乃基於行賄之
概括犯意，自八十二年七、八月間起，前後約行賄五、六十次，其方式係先由其本人
或具有共同犯意聯絡之陳翰榮及其他不詳姓名之成年人自香港攜帶未經我國行政院衛
生署核准輸入之藥品及未經中央主管機關同意輸入屬瀕臨絕種保育類野生動物之象牙
及犀牛製品（大象及犀牛屬依行政院農業委員會七十八年六月二十三日公布之野生動
物保育法第四條、第四十三條及同法施行細則第二十八條、第二十九條規定，於七十
九年八月三十一日以七十九農林字第九０三０三七三Ａ號指定公告「增訂保育類野生
動物及其產製品名錄」中列為瀕臨絕種保育類野生動物；復於八十三年十月二十九日
依修正公布之野生動物保育法第四條第二項規定，於八十四年十二月二十三日以八四
農林字第四０三０八一七Ａ號指定公告「保育類野生動物名錄」中亦列為瀕臨絕種保
育類野生動物）與磁器、古董、雕刻品、衣服等貨物入境，先將之存入關棧後，邵天
福再約甲○○至中正國際機場出境大廳中華航空公司外之長廊前，或台北市○○○路
美麗華飯店附近，將陳翰榮所交與之存關條及酬金（每次數千至二萬元不等）交與甲
○○，再由甲○○利用職務之便，前往關棧提領陳翰榮所寄存之行李而不加以查驗是
否已完稅，擅將該行李，送至中正航空站地下室南、北兩側，交由乙○○匿藏於所駕
駛之航務組無牌照藍色公務車上，以規避台北關稅局關員之檢查，續由乙○○憑其所
佩掛之四號證，將該行李運出中正機場管制區後，載往過境旅館交與甲○○，甲○○
再以三、七分帳比率，將三成酬金交與乙○○，而共同連續對違背職務之行為，收受
賄賂，其後再由甲○○在出境停車場或出境大廳中華航空公司長廊前，將行李交與邵
天福，邵天福若事前未付酬金時，於取得行李後隨即將酬金交付與甲○○收受，甲○
○再將其中三成交付乙○○收受。(二)甲○○復於八十三年三月間（起訴書誤載為八十
二年七、八月間）某日起至同年十二月三十日止，與自香港或日本批購無線電通信器
材進口販售之業者曾國棟（已處刑確定）言明一台手提機支付一百元、袖珍型一台三
十元、無線電車載機一台五百元之酬金，其即可為其自關棧帶出存關之行李，無庸課
稅，曾國棟亦認有利可圖而以私運應稅物品進口為目的，前後共約三、四十次向香港
或日本業者訂購無線電通信器材後，由曾國棟本人或委由具有犯意聯絡已成年自稱「
方玉成」、「陳素卿」之單幫客等人，赴香港或日本將其所購買之無線電器材攜帶入
境後，不經財政部台北關稅局人員檢查，即直接將該須經電信局許可後方可輸入國內
及應繳納稅捐之電信器材存入關棧，再由曾國棟或上開方、陳二人把存關條伺機交與
甲○○，繼由甲○○利用職務之便前往關棧，未經查驗即提領該未完稅之電信器材，
續由甲○○將該行李，送至中正航空站地下室南、北兩側，交由乙○○匿藏於所駕駛
之航務組無牌照藍色公務車上，以規避台北關稅局關員之檢查及課稅，復由乙○○憑
所佩掛之四號證，將該等電信器材運出中正機場管制區，載往過境旅館交與甲○○，
隨後再由甲○○將該等電信器材交與曾國棟（曾國棟於收受該等電信器材後，將之出
售與設於桃園市之強頻通訊有限公司之陳鴻正、住於中壢市經營無線電器材買賣之李
文鈺、設於中壢市之嘉成企業社負責人余神教及設於中壢市之信通科技通信器材行之
負責人邱海清等人），曾國棟於取得以上開方式闖關入境之電信器材後，再約甲○○
至台北市○○○路○段附近馬路或在中正機場附近，將每次一萬至二萬多元不等之酬
金交與甲○○，甲○○再將其中三成酬金交與乙○○。(三)邱春煥（已處刑確定）係經
營仿古玉、魚骨、雕刻品販賣之商人，獲悉邵天福可透過管道，不須經海關檢查、課
稅，即可將自國外攜帶入境未經中央主管機關同意輸入而非法進口之瀕臨絕種保育類
野生動物之牙、角製品及應稅物品私運出管制區，竟意圖私運應稅物品進口牟利，與
陳翰榮、邵天福共同基於概括之犯意聯絡，先後於約八十三年六月、八月及十月間某
日，連續三次，由邱春煥自行前往香港廟街玉市場等地收購茶壺、仿古玉、魚骨雕刻
品等物品（每次約購買二十至二十五萬元不等），再由陳翰榮將之帶入中正機場存入
關棧後，所取之存關條交由邵天福交與甲○○，再由甲○○、乙○○以同上之方法，
將上開物品夾帶出管制區後交與邵天福，邵天福再將酬金（每次二、三萬元不等）交
付與甲○○，邵天福隨即駕車將該等未經查驗闖關之物品載往台北市○○○○路高架
橋下某加油站附近交與邱春煥，邱春煥再交付邵天福所墊支予甲○○之酬金。而其間
即自八十三年四、五月間至同年十二月間，前後約四次，乙○○係向中正航空站總務
組技士柯錦德（業經原審法院判刑確定在案）借用其所經營之ＡＪ｜一七二一號公務
車或編號四０一號藍色公務車，以前揭方式，用以載運未經查驗之應稅物品出管制區
。乙○○並曾因此酬謝柯錦德共約四千元。二甲○○另八十三年十二月二日及四日，
以同一方式，與當時在中正航空站職任巡邏機場之黃世東（經處刑確定）基於共同概
括犯意聯絡，為黃世東提領他人寄存於關棧之水果、西藥等物品，並將該貨品帶往中
正航空站地下室南、北兩側交與黃世東，由黃世東自行將該貨物藏匿在台北關稅局查
緝課車號ＬＪ｜三四二九號公務車載運上開應稅而未完稅且未經查驗之物品出中正機
場管制區，而後再由黃世東於同月六日在其台北市○○○路○段五十八號五樓住處，
將五千元酬金交付甲○○收受。三乙○○於八十三年十月間，獲知欲調往中正航空站
航空科學館服務，無法自由駕駛公務車進出管制區，為圖與甲○○繼續以前述方式載
運未查驗之行李出管制區牟利，乃於同月某日，在台北市○○路某不知情之彩色影印
店，將所配戴之中正航空站四號證（編號二四０八六號）予以彩色影印而偽造，於同
年十一月一日其確定調職繳回原配四號證後，即擅自配戴該偽造之四號證加以行使，
並駕駛航空科學館公務車進入中正機場管制區，以配合甲○○以前述方式載運未查驗
之行李出管制區，均足以生損害中正航空站對於工作人員進出管制區管理之正確性，
甲○○、乙○○二人前後為曾國棟、邵天福、邱春煥等三人以前述方式載運未查驗之
行李出管制區，共獲取約六十六萬元之不法利益（依前載三人交付上訴人二人之酬金
約數，採最有利於上訴人之最低次數與金額計算，邵天福部分二上訴人所得為三十萬
元︿即六０００元乘五十次﹀，曾國棟部分二上訴人所得亦為三十萬元︿一０，００
０元乘三十次﹀，邱春煥部分為六萬元︿二０，０００元乘三次﹀）。嗣於八十四年
元月八日下午六時許，邵天福在台北市○○○路美麗華飯店附近，又將擬領取之物品
之存關條及一萬八千元酬金交付與甲○○，甲○○即於翌（九）日下午四時許，憑該
存關條至關棧將邱春煥所寄存內裝如原判決附件一所示含象牙、犀牛雕刻品及天王麝
香止痛膏、洋酒等物品之二袋行李，未經查驗即提領出關棧，隨即於同日下午六時許
在中正機場地下室管制區北側將二袋行李交給乙○○，同日下午六時二十分許，乙○
○駕駛中正航空站航空科學館藍色無牌照九人座公務車，將該二袋行李載運出管制區
，轉往中正機場過境旅館前交與甲○○，甲○○甫將該二袋行李搬至其所駕駛之ＥＲ
｜二四０八號自用小客車之後行李廂中，並欲交付六千元之酬金與乙○○時，即為法
務部調查局桃園縣調查站調查員當場查獲，並扣得甲○○所收受之上開酬金一萬八千
元、如原判決附件（下稱附件）一所示之非法進口之瀕臨絕種保育類野生動物大象及
犀牛之牙、角製品、天王麝香止痛膏、洋酒等及乙○○所有之上開偽造之四號證，並
在中正機場出境停車場查獲等待接應行李之邵天福。同日晚間九時許，又在台北市○
○○路○段七十五巷九號二樓邵天福住處，扣得其所有以上開方式闖關入境如附件二
所示之未經核准進口之藥品及瀕臨絕種保育類野生動物大象象牙雕刻品及其他藥品。
復於同年月十日中午十二時四十五分許，在台北市○○○路○段三一一巷六十三號十
三樓曾國棟住處，扣得其所有以上開方式闖關入境如附件四所示之物，另於同年月十
日下午二時許及十七日，循線在台中縣豐原市○○路二一五巷三十一號邱春煥住處，
扣得其所有亦以上開方式闖關入境如附件三所示之物等情，因而撤銷第一審關於上訴
人甲○○、乙○○二人部分之判決，改判論處其二人共同連續受公務機關委託承辦公
務之人，對於違背職務之行為收受賄賂罪刑，固非無見。
惟查：(一)按貪污治罪條例第四條第一項第四款所規定，依據法令從事公務之人員以公
用運輸工具裝運違禁物品或漏稅物品之罪，其所謂公用運輸工具，凡供機關、部隊等
公務單位所使用之運輸工具，均應包括在內，原判決既認依據法令從事公務之上訴人
乙○○與甲○○勾串，以乙○○所配用之無照公務車及乙○○向柯錦德借來使用之Ａ
Ｊ｜一七二一號公務車及四０一號藍色公務車（上開公務車均屬中正航空站之公務車
），私擅為邵天福、曾國棟、邱春煥等人裝運漏稅物品（原判決認上訴人二人對裝載
違禁物品部分並無犯罪故意），則上訴人二人所為，應認為已構成共同依據法令從事
公務之人員，以公用運輸工具裝運漏稅物品罪，此與上訴人二人被訴犯行，似有方法
、結果之裁判上一罪關係，應併予審究，詎原判決竟誤以上訴人乙○○用以裝運漏稅
物品之上開公務車，並非運輸工具，而認上訴人二人所為不構成以公用運輸工具裝運
漏稅物品罪，其法律見解不無可議。(二)上訴人乙○○曾於原審請求調取無線電進貨單
簿冊（即扣案編號號證物）以及調取原判決附表四編號十三之鐵架證物，並提示予
上訴人，以查明事實真相云云（見附於原審上更(二)字卷第五十頁至第五十七頁調查證
據聲請狀及辯護意旨狀記載），此項證據調查攸關上訴人是否併幫同曾國棟等人私運
應稅物品進口犯行之認定，原審漏未調查並明其何以不予調查之理由，亦有調查未
盡併有理由尚欠完備之違誤。以上或為上訴意旨所指摘，或為本院得依職權調查之事
項，應認原判決關於甲○○、乙○○部分仍有撤銷發回更審之原因。
據上論結，應依刑事訴訟法第三百九十七條、第四百零一條，判決如主文。
中      華      民      國    九十二    年      四      月     十七     日
                              最高法院刑事第十一庭
                                  審判長法官  呂  潮  澤
                                        法官  白  文  漳
                                        法官  陳  世  雄
                                        法官  孫  增  同
                                        法官  林  開  任
      右正本證明與原本無異
                                              書  記  官
中      華      民      國    九十二    年      四      月    二十二    日


司法院資訊處製作；財團法人民間司法改革基金會備份。
